臺灣高雄地方法院民事裁定　　　　　　 100年度事聲字第83號
聲　請　人　豐（台灣）商業銀行股份有限公司
法定代理人　李鐘培
相　對　人　黃姿華
上列當事人間消費者債務清理事件，聲請人對於民國100 年2 月
21日本院99年度司執消債更字第75號所為更生方案認可之裁定提
出異議，本院裁定如下：
    主    文
原裁定廢棄。
    理    由
一、異議意旨略以：相對人為獨資經營，原裁定僅依其提出之收
    入報告書、營業稅繳納證明即認定每月淨利僅新臺幣（下同
    ）35,000元，依行政院主計處99年1 月至99年12月之零售業
    統計資料，從業人員之每月平均薪資仍有30,000元以上，相
    對人之月收入應遠高於員工平均薪資較符合常理。又相對人
    是否仍有壽險保單價值準備金可供清償債務，其高雄縣鳳山
    市農會房屋貸款之所有權人與債務人之關係，相對人是否為
    實際購買者，及相對人主張扶養母親及姊姊、弟弟，其母親
    及兄弟姊妹名下是否仍有財產及收入來源，收支現況為何，
    相對人之姊姊為何無法分擔任何扶養費，相對人之妹妹扶養
    費分擔比重是否合理，均有再查明之必要。另相對人正值壯
    年，具相當之工作及債務清償能力，距法定退休年齡65歲尚
    有21年之工作可能，容有更高之清償空間，如以原裁定之8
    年期更生方案，即可免除其餘債務，無異變相鼓勵有工作能
    力之債務人，不思努力增加收入以償債務，反憑藉更生程序
    圖免債務，難謂公允，為此爰依法提出異議，請求廢棄原裁
    定等語。
二、按消費者債務清理條例之制定，乃為使負債務之消費者得依
    本條例所定程序清理其債務，以調整其與債權人及其他利害
    關係人之權利義務關係，保障債權人之公平受償，謀求消費
    者經濟生活之更生，進而健全社會經濟之發展，而更生方案
    無履行可能者，法院應不認可更生方案消費者債務清理條例
    第1 條及第63條第1 項第8 款分別定有明文。又按債務人有
    薪資、執行業務所得或其他固定收入，法院認更生方案之條
    件公允者，得不經債權人會議可決，逕依債務人之聲請或依
    職權以裁定認可更生方案，消費者債務清理條例第64條第1
    項定有明文。是依照上開條文之反面解釋，若債務人所提更
    生方案之條件非屬公允或有上開條例第63條第1 項之消極事
    由，法院自不得准許認可更生方案。
三、經查：
（一）相對人聲請更生，前經本院裁定開始更生程序並命由司法
      事務官進行更生程序，而相對人95年9 月1 日經財政部國
      稅局新興稽徵所核定每月銷售額為77,000元，96年度起未
      達起徵點，無須繳納營業稅，有財政部國稅局新興稽徵所
      函在卷可憑（見99年度消債更字第68號卷，下稱消債更卷
      第129 頁），而銷售額並未扣除成本，且行政院主計處統
      計資料之作成係以相同條件之人為群組，高低相補後所得
      出之數額，不足以反應從事零售業者因個人技術能力差異
      ，所得之實際月收入，自無法單以行政院主計處之統計資
      料作為相對人固定月收入之依據，聲請人復無其他事證足
      證相對人月收入應高於35,000元，聲請人此部分之主張委
      無可採。是本件既無相關事證可資推認相對人實際所得數
      額為何，原裁定採認相對人自承之收入35,000元，並無違
      誤。又相對人既因債務高築陷於經濟困難，則除特殊必要
      情形外，自應撙節支出，本院參諸內政部公告99年度高雄
      市每人每月最低生活費用（含食、衣、住、行、育、樂費
      用）分為11,309元等情，認相對人現每月基本生活開銷於
      11,309元內，核屬必要，逾此範圍之生活支出，除相對人
      能舉證有特別情事，否則不予另為列計。
（二）聲請人復主張相對人名下有壽險保單價值準備金可供清償
      債務，惟相對人乃依消費者債務清理條例聲請按更生程序
      清理債務，非按清算程序清理債務，本件自不適用消費者
      債務清理條例第98條關於清算財團之規定。又更生方案擬
      定之基礎在以相對人將來可得預期之經常性收入，於更生
      期間盡其清償能力，以收入所得中之相當數額清償債務，
      使各該債權人得於可能範圍內受最大之清償，非在清算相
      對人之總體財產，法院於更生程序中，僅得就相對人所提
      出之更生方案還款條件公允與否為判斷，而不得逕命相對
      人處分其財產先行清償部分債務，或命相對人提出依債權
      人之主張擬定分割方案，是以相對人名下固有壽險保單價
      值準備金，縱經解約而有所得，亦屬單一收入，相對人用
      以履行更生方案之經常性收入並不因此增加，聲請人此部
      分主張，尚非可採。又相對人名下並無不動產，其向高雄
      縣鳳山市農會所借貸款係以相對人之父親黃丙團名下之不
      動產設定抵押權為營業週轉金之用，有土地、建物登記謄
      本、高雄縣鳳山市農會民事陳報債權額狀在卷可憑（見消
      債更卷第13至16頁、99年度司執消債更字第75號卷第197
      頁），是高雄縣鳳山市農會房屋貸款之所有權人與債務人
      之關係，相對人是否為實際購買者與本件是否認可更生方
      案無涉，聲請人此部分之主張，亦無可採。
（三）原裁定認相對人需與其妹黃瑛琦共同扶養其母親黃陳淑滿
      及有視障之弟弟黃彥穎，每月支出扶養費4,334 元。惟查
      ，相對人之父親黃丙團、母親黃陳淑滿、弟弟黃彥穎之戶
      籍地址均設於高雄市三民區○○○路125 巷4 號，相對人
      之戶籍地址設於高雄市○○區○○路292 號20樓之15，並
      未同住；又黃丙團名下有土地3 筆、房屋2 棟、汽車1 部
      ，價值約2,576,063 元，黃陳淑滿96、97年度收入有營利
      及執行業務所得分別為161,799 元、428,467 元，名下有
      投資2 筆，每月並領有敬老津貼3,000 元，黃陳淑滿既能
      於富家通不動產仲介經記股份有限公司執行業務，且業務
      所得逐年增加，應無受扶養之必要。按「負扶養義務人有
      數人時，應依左列順序定其履行義務之人：一、直系血親
      卑親屬。二、直系血親尊親屬。三、家長。四、兄弟姊妹
      ……」，民法第1115條第1 項定有明文。是本件扶養黃彥
      穎之法定義務人，應以其父母及家長為優先，僅於其等無
      扶養之能力時，始得由相對人負擔，相對人之母親黃陳淑
      滿既有執行業務收入，且與黃彥穎同住，自有扶養黃彥穎
      之能力，相對人主張需扶養其弟黃彥穎，既未提出相關證
      明，難認可採。
（四）聲請人雖稱相對人現正值壯年，距法定退休年齡65歲尚有
      21年之工作時間，如僅清償8 年，即免除其餘債務，實難
      認公允云云。惟消費者債務清理條例第1 條既已明定：「
      為使負債務之消費者得依本條例所定程序清理其債務，以
      調整其與債權人及其他利害關係人之權利義務關係，保障
      債權人之公平受償，謀求消費者經濟生活之更生及社會經
      濟之健全發展，特制定本條例。」立法理由更明示：「明
      定本條例之立法目的，在於使陷於經濟上困境之消費者，
      得分別情形依本條例所定重建型債務清理程序（更生）或
      清算型債務清理程序（清算）清理債務，藉以妥適調整其
      與債權人及其他利害關係人之權利義務關係，保障債權人
      之公平受償，並謀求消費者經濟生活之更生機會，從而健
      全社會經濟發展。」又更生方案之最終清償期，自認可更
      生方案裁定確定之翌日起不得逾6 年，但有特別情事者，
      得延長為8 年。此觀消費者債務清理條例第52條第2 項第
      3 款之規定自明。是由上開規定，可知更生方案之期限，
      最長本即不得逾8 年。蓋因為求更生程序之迅速進行，更
      生方案所定最終清償期本宜予限制，而該清償期限本應兼
      顧債務人之清償能力，避免更生方案訂定之最終清償期過
      短，致債務人每期應給付之金額過高而無力履行，是前開
      8 年之期限，既係為立法者在評估國民平均所得額數及得
      依本條例適用更生程序之最高負債總額，以及上開債務人
      之可能清償能力等情後所為之決定，自應予以尊重。又相
      對人既確已積欠大量債務，而無力清償已陷於經濟上之困
      境，而經本院裁定開始進行更生程序，有本院99年度消債
      更字第68號民事裁定在卷可憑，是在為使相對人之經濟生
      活能早日恢復正常，並得以健全發展，藉由更生程序清理
      債務，相對人之更生方案以8 年為清償期，尚無不當之處
      。
（五）綜上，相對人每月之收入為35,000元，而其支出為11,309
      元，則其所得扣除支出後尚餘23,691元（計算式：35,000
      元－11,309元＝23,691元），則其每月還款能力應為23,6
      91元，顯多於其所提之每月還款19,357元之更生方案，是
      原裁定疏未慮及相對人之母所得已足以維持其生活，並可
      扶養相對人之弟黃彥穎，以致影響整體還款成數，對聲請
      人等全體債權人而言，實難謂公允。
四、從而，原審未察上情，逕認相對人所提更生方案之條件公允
    而予以認可，尚有未洽。異議人請求廢棄原裁定，為有理由
    ，爰廢棄原裁定，並由本院民事執行處依法另為審究處理。
五、依消費者債務清理條例第15條，民事訴訟法第240 條之4 第
    3 項，裁定如主文。
中    華    民    國   100    年    3     月    31    日
                  民事第五庭法  官  秦慧君
正本係照原本作成。
如對本裁定抗告須於裁定送達後10日內向本院提出抗告狀，並繳
納裁判費新臺幣1,000元。
中    華    民    國   100    年    3     月    31    日
                            書記官  鄭筑尹